ACORDAO-COMPLETO-2339810

ACÓRDÃO 4802/2019 ATA 21/2019 - PRIMEIRA CÂMARA

VISTOS, relatados e discutidos estes autos de concessão de pensão civil instituída por ex-servidora do Instituto Federal do Amazonas (Ifam) .
ACORDAM os Ministros do Tribunal de Contas da União, reunidos em sessão da Primeira Câmara, ante as razões expostas pelo Relator e com fundamento no art. 71, inciso III, da Constituição Federal; no art. 1º, inciso V, e art. 39, inciso II, da Lei 8.443/1992; no art. 260 do Regimento Interno do Tribunal de Contas da União, em:
9.1. considerar ilegal e recusar registro ao ato de concessão de pensão civil instituída por Sebastiana dos Reis Brazão em favor de Joaquim Sávio Rodrigues Brazão;
9.2. determinar a conversão do presente processo em tomada de contas especial, nos termos dos arts. 8º, caput e §1º, e 47 da Lei 8.443/1992, c/c o art. 262, §1º, do RI/TCU, com vistas a apurar a responsabilidade de Joaquim Sávio Rodrigues Brazão e dos servidores do Ifam que lhe concederam o benefício ilegal, bem como, os valores recebidos indevidamente pelo interessado e promover o ressarcimento ao erário;
9.3. informar o interessado e o Ifam o teor deste Acórdão.

Atos de concessão de pensão civil instituída por ex-servidora do Instituto Federal do Amazonas (Ifam).

Primeira Câmara

Instituto Federal de Educação, Ciência e Tecnologia do Amazonas.

3. Interessados/Responsáveis:
3.1. Interessado: Joaquim Savio Rodrigues Brazão (XXX.950.662-XX).

13.1. Ministros presentes: Benjamin Zymler (na Presidência), Walton Alencar Rodrigues (Relator) e Vital do Rêgo.
13.2. Ministro-Substituto convocado: Marcos Bemquerer Costa.
13.3. Ministro-Substituto presente: Augusto Sherman Cavalcanti.

WALTON ALENCAR RODRIGUES

Adoto, como relatório, a instrução da Secretaria de Fiscalização de Pessoal (Sefip) (peça 18) , cuja proposta de encaminhamento contou com a anuência do respectivo dirigente (peça 19) e do MP/TCU (peça 20) .
Transcrevo a instrução a seguir, in verbis:
“INTRODUÇÃO
Trata-se de ato de pensão civil submetido, para fins de registro, à apreciação do Tribunal de Contas da União (TCU) , de acordo com o art. 71, inciso III, da Constituição Federal. Os atos foram cadastrados e disponibilizados ao TCU por intermédio do Sistema de Apreciação e Registro de Atos de Admissão e Concessões (e-Pessoal) , na forma do art. 2º, caput e incisos I a IV, e art. 4º, caput, da Instrução Normativa TCU 78/2018.
Após o óbito da Sra. Sebastiana dos Reis Brazão (CPF XXX.851.382-XX) , ocorrido em 29/11/2017, o Sr. Joaquim Sávio Rodrigues Brazão (CPF XXX.950.662-XX) habilitou-se à pensão civil na condição de viúvo.
HISTÓRICO
Conforme peça 12, este TCU tomou conhecimento de documentos que atestam a ocorrência de divórcio consensual em 2013 entre o pensionista e a falecida.
Destarte, esta Unidade Técnica solicitou esclarecimentos ao Instituto Federal do Amazonas (IFAM) , por meio do Ofício 2.350/2018-TCU/Sefip (peça 2) . A resposta do IFAM está anexada à peça 10.
EXAME TÉCNICO
Anexou-se aos autos cópia do processo de concessão de pensão civil em favor de Joaquim Sávio Rodrigues Brazão (peças 6) . Dentre os documentos constantes do referido processo, cita-se os seguintes:
Certidão de casamento entre o Sr. Joaquim Sávio Rodrigues Brazão e Sebastiana Medina dos Reis Brazão, celebrado em 28/7/1980 (peça 6, p. 4) ;
Certidão de óbito da instituidora, Sra. Sebastiana dos Reis Brazão (peça 6, p. 5) ;
Comprovante de endereço do beneficiário (peça 6, p. 7) .
À peça 11, consta denúncia apresentada pela Sra. Andréa Auxiliadora dos Reis Brazão, filha da instituidora e do beneficiário, informando que o genitor agiu de má-fé ao solicitar a pensão civil, visto que ambos são divorciados judicialmente. Além disso, a denunciante levanta dúvida acerca da forma como o beneficiário tomou posse da certidão de óbito da instituidora, visto que não teve acesso ao documento.
A Sra. Andréa ainda anexou aos autos cópia da ação de homologação de divórcio consensual (peça 11, p. 2-3) , assinada em 14/1/2013, e certidão de casamento com averbação do divórcio (peça 11, p. 5) .
Conforme peça 15, existe processo que resultou no cancelamento do benefício. No mesmo procedimento, o IFAM alegou que a pensão civil foi concedida com base nos documentos apresentados pelo Sr. Joaquim Sávio.
Com base na denúncia apresentada e nos documentos trazidos aos autos, fica evidente que o Sr. Joaquim Sávio não faz jus ao benefício. Além disso, a referida concessão apresenta indícios de fraude e má-fé, devendo haver o julgamento pela ilegalidade e a responsabilização dos interessados, após processo administrativo em que seja garantido o contraditório e a ampla defesa ao Sr. Joaquim Sávio.
Em relação à necessidade de promover-se a devolução dos valores recebidos de forma irregular, cabe salientar que, em caso de dano ao erário, impõe-se o poder-dever de buscar o ressarcimento do dano causado. Veja-se o que dispõe o art. 47 da Lei 8.443/1992:
Art. 47. Ao exercer a fiscalização, se configurada a ocorrência de desfalque, desvio de bens ou outra irregularidade de que resulte dano ao Erário, o Tribunal ordenará, desde logo, a conversão do processo em tomada de contas especial, salvo a hipótese prevista no art. 93 desta Lei.
Exceção a essa regra foi estabelecida pela jurisprudência do TCU nos casos de boa-fé do beneficiário. Essa jurisprudência foi consolidada no Enunciado 106 da Súmula da Jurisprudência do TCU, aprovada em 1976, o qual é transcrito a seguir:
O julgamento, pela ilegalidade, das concessões de reforma, aposentadoria e pensão, não implica por si só a obrigatoriedade da reposição das importâncias já recebidas de boa-fé, até a data do conhecimento da decisão pelo órgão competente.
No caso tratado neste processo, há fortes indícios de fraude na apresentação de certidão de casamento sem a averbação do divórcio homologado em 2013. Como se vê, não restou caracterizada a presença do requisito da boa-fé para a dispensa do ressarcimento do montante pago ao beneficiário.
No que se refere à boa-fé, pela abordagem subjetiva - ainda predominante nos processos que tratam de atos de pessoal -, procura-se considerar a convicção do indivíduo, por ignorância ou crença errônea, de que seria legítimo o recebimento dos valores. A abordagem subjetiva tem relação direta com a presunção de legitimidade dos atos da Administração. Por vezes, na ausência de evidência em contrário, a boa-fé subjetiva é presumida.
Já pela abordagem objetiva, predominante no exame dos atos de gestão, deve-se avaliar se o ato pode ser enquadrado como dentro do padrão de comportamento que a sociedade espera de um cidadão médio. Assim, a avaliação da boa-fé objetiva independe da intenção do envolvido. Deve-se avaliar, de modo objetivo, se a conduta do indivíduo se adequa ao padrão de conduta genérico esperado.
Independente de se avaliar a boa-fé objetiva ou subjetivamente, a jurisprudência atual do TCU tem se posicionado no sentido de não ser cabível a mera presunção; a conclusão pela boa-fé deve fundamentar-se nos elementos fáticos presentes nos autos, de modo a permitir a formação de convicção.
No presente caso, afasta-se, de pronto, a boa-fé subjetiva. A concessão do benefício foi embasada em documentos apresentados pelo Sr. Joaquim Sávio, sem a averbação do divórcio consensual ocorrido em 2013. 
Desta forma, não é razoável supor que o interessado estivesse convencido do seu direito legal à pensão, posto que estava divorciado da ex-servidora desde 2013.
Nesse sentido, cabe aqui a aplicação do entendimento firmado por esta Corte de Contas por intermédio do Acórdão 1909/2003-TCU-Plenário, no sentindo de que a dispensa de reposição ao erário tem como um dos requisitos a ausência, por parte do beneficiário, de influência ou interferência para a concessão da vantagem impugnada.
Assim, conclui-se que não se encontra caracterizada a boa-fé do interessado e, dessarte, não se encontra presente o requisito da Súmula TCU 106 para a dispensa de ressarcimento.
Portanto, nos termos dos art. 47 da Lei 8.443/1992, cabe determinar a conversão do presente processo em Tomada de Contas Especial, de modo a serem apurados os valores indevidamente recebidos pelo beneficiário desde o início da vigência da pensão.
Ressalte-se, por oportuno, que os pagamentos já foram cessados pelo órgão de origem.
Cabe ressaltar, ainda, que o ato foi encaminhado a este Tribunal há menos de 5 anos, ou seja, não se faz necessário oportunizar ao interessado o uso das garantias constitucionais do contraditório e da ampla defesa.
CONCLUSÃO
Ante o exposto nos autos, ficou comprovado o divórcio entre a Sra. Sebastiana dos Reis Brazão e o Sr. Joaquim Sávio Rodrigues Brazão, ocorrido em 2013. Assim, cabe proposta de ilegalidade do ato.
Como visto, não restou caracterizada a boa-fé do beneficiário, e, portanto, não há fundamento para aplicar o Enunciado 106 da Súmula da Jurisprudência do TCU e dispensar o ressarcimento ao erário. Cabe, assim, determinar, com fundamento no art. 47 da Lei 8.443/1992, a conversão dos presentes autos em Tomada de Contas Especial, além de determinação para envio da deliberação ao Ministério Público Federal, para que avalie a necessidade de adotar medidas contra o pensionista.
PROPOSTA DE ENCAMINHAMENTO
Ante o exposto, nos termos dos arts. 71, inciso III, da Constituição Federal, 1o, inciso V, e 39, inciso II, da Lei 8.443/1992 e 260, § 1º, do Regimento Interno do Tribunal de Contas da União (TCU) , propõe-se:
a) considerar ilegal e recusar registro ao ato de concessão de pensão civil instituída por Sebastiana dos Reis Brazão (CPF XXX.851.382-XX) em favor de Joaquim Sávio Rodrigues Brazão (CPF XXX.950.662-XX) ;
b) determinar a conversão do presente processo em tomada de contas especial, nos termos dos arts. 8º, caput e §1º, e 47 da Lei 8.443/1992, com vistas a apurar a responsabilidade do Sr. Joaquim Sávio Rodrigues Brazão (CPF XXX.950.662-XX) e os valores recebidos indevidamente pelo interessado e promover as ações cabíveis visando ao ressarcimento ao erário;
c) determinar ao Instituto Federal do Amazonas que informe ao interessado o teor do acórdão que vier a ser proferido, encaminhando ao TCU, no prazo de trinta dias, comprovante da data de ciência pelo interessado, nos termos do art. 4º, § 3º, da Resolução - TCU 170/2004.”

não há

Procuradora-Geral Cristina Machado da Costa e Silva.

PENSÃO CIVIL INSTITUÍDA POR SERVIDORA DO INSTITUTO FEDERAL DO AMAZONAS (IFAM). BENEFICIÁRIO DIVORCIADO DA INSTITUIDORA DESDE 2013. ILEGALIDADE DO ATO E NEGATIVA DE REGISTRO. MÁ-FÉ DO BENEFICIÁRIO NA REQUISIÇÃO DO BENEFÍCIO. IMPOSSIBILIDADE DE APLICAÇÃO DO ENUNCIADO 106 DA SÚMULA DE JURISPRUDÊNCIA DO TCU. CONVERSÃO DOS AUTOS EM TCE.

PENSÃO CIVIL (PCIV)

Secretaria de Fiscalização de Pessoal (SEFIP).

Trata-se de pensão civil instituída por Sebastiana dos Reis Brazão, ex-servidora do Instituto Federal do Amazonas (Ifam) , vinculado ao Ministério da Educação, em favor de Joaquim Sávio Rodrigues Brazão.
Após o óbito da instituidora, em 29/11/2017, Joaquim Sávio Rodrigues Brazão habilitou-se à pensão civil na condição de viúvo.
A filha da instituidora e do beneficiário, Andréa Auxiliadora dos Reis Brazão, apresentou denúncia ao Ifam (peça 11) , informando que o genitor agiu de má-fé ao solicitar a pensão civil, tendo em vista que havia se divorciado de Sebastiana dos Reis Brazão, em 14/1/2013, quase cinco anos antes do seu falecimento. A denunciante anexou, aos autos, cópia da ação de homologação de divórcio consensual (peça 11, p. 2-3) , e a certidão de casamento com averbação do divórcio (peça 11, p. 5) .
O órgão de origem cancelou o benefício e informou que a pensão civil fora concedida com base nos documentos apresentados por Joaquim Sávio Brazão, os quais estavam dentro da legalidade, pois o divórcio, embora ocorrido em 2013, não havia sido homologado.
Ante os fatos narrados, a Secretaria de Fiscalização de Pessoal do TCU (Sefip) sugeriu o julgamento pela ilegalidade da concessão da pensão, sem a necessidade de se ouvir o interessado, uma vez que o ato foi encaminhado ao TCU há menos de 5 anos. 
Caracterizada a má-fé de Joaquim Sávio Rodrigues Brazão, ao requisitar o benefício, estando divorciado da ex-servidora desde 2013, a Sefip avaliou que não é possível aplicar, a este caso, o Enunciado 106 da Súmula de Jurisprudência do TCU, e propôs a conversão destes autos em Tomada de Contas Especial, a fim de apurar os valores indevidamente pagos ao suposto beneficiário; e o envio da deliberação ao Ministério Público Federal, para que avalie a necessidade de adotar medidas contra o pensionista.
Anuo aos pareceres convergentes da Sefip e do MP/TCU, incorporando a avalição da unidade técnica, transcrita no relatório que acompanha este voto, às minhas razões de decidir.
Embora o órgão de origem já tenha cessado os pagamentos do benefício ilegal, determino a conversão destes autos em tomada de contas especial, com fundamento nos arts. 8º, caput e §1º, e 47 da Lei 8.443/1992, c/c artigo 262, §1º, do RI/TCU, para que sejam apurados os fatos e identificados os responsáveis pelo dano causado ao Erário, decorrente do pagamento de pensão ilegal, bem como, o montante a ser ressarcido.
Por fim, ante a manifestação 304648, de 16/5/2018, à ouvidoria do TCU, peça 12, transcrita a seguir, determino à Sefip que, no âmbito da TCE, não deixe de avaliar a responsabilidade dos servidores do Ifam na concessão do benefício ilegal a Joaquim Sávio Rodrigues Brazão.
“Denúncia: Desejaria denunciar que o senhor JOAQUIM SAVIO RODRIGUES BRAZAO, CPF 063.950.662-34, está recebendo pensão ilegal, visto que estava separado de fato da ex-servidora do IFAM, SEBASTIANA DOS REIS BRAZAO, MATRÍCULA SIAPE 1105018, falecida em 2017. A portaria que concedeu a pensão foi a Portaria IFAM 404, de 13 de março de 2017, publicada no DOU em 14.03.2018. O denunciado não convivia nem muito menos era dependente da ex-servidora, inclusive esse fato era de conhecimento dos servidores que agilizaram o processo de pensionamento, a exemplo do senhor SÁVIO MELGUEIRO DE OLIVEIRA, Vigilante, Matricula SIAPE Nº 1105013, que ocupa a chefia de Coordenação de Legislação e Normas daquela Instituição Federal de Ensino. Pelo exposto, requer como medida de direito a cessação da pensão em comento, com a devolução dos valores ao erário, assim como a responsabilização dos servidores que atuaram com dolo ou culpa contra a Administração Pública.” (grifei) 
Quanto ao encaminhamento desta decisão ao Ministério Público Federal, deixo para fazê-lo no deslinde da TCE, a depender do seu resultado.
Feitas essas considerações, voto por que o Tribunal acolha a minuta de acórdão que submeto a deliberação deste Colegiado.
TCU, Sala das Sessões Ministro Luciano Brandão Alves de Souza, em 25 de junho de 2019.
WALTON ALENCAR RODRIGUES 
Relator